【裁判字號】    98,訴,1696
【裁判日期】    990120
【裁判案由】    塗銷抵押權登記
【裁判全文】
臺灣板橋地方法院民事判決              98年度訴字第1696號
原      告  乙○○
訴訟代理人  陳崇善律師
複代理人    丙○○
被      告  甲○○
訴訟代理人  賴中強律師
複代理人    郭仲軒律師
上列當事人間請求塗銷抵押權登記事件，經本院於民國99年1月6
日言詞辯論終結，判決如下：
    主  文
被告應將如附表所示之不動產，經台北縣三重地政事務所96年收
件字號為重登字第248300號、於民國96年10月15日所登記之擔保
債權總金額新臺幣200萬元（土地及建物各設定擔保新台幣100萬
元）之普通抵押權設定登記予以塗銷。
訴訟費用由被告負擔。
    事實及理由
一、原告起訴主張：原告因資金需求，欲向被告借款，而以附表
    所示之不動產設定普通抵押權擔保（下稱系爭抵押權），但
    被告均未交付原告借款，借貸關係不成立，原告既未積欠被
    告抵押債務（下稱系爭抵押債務），被告自應塗銷系爭抵押
    權登記等語。併為訴之聲明：如主文第一項所示。
二、被告則辯稱：原告前向被告借款新台幣（下同）150 萬元，
    而設定200 萬元系爭抵押權，原告有簽發支票交付被告收執
    ，且被告於98年3 月間向原告催討，原告以簡訊請求被告給
    予延期清償，是原告尚未清償抵押債務，自不得塗銷系爭抵
    押權等語。併為答辯聲明：駁回原告之訴。
三、兩造不爭執之事實：
    (一)原告以附表所示之不動產於96年以臺北縣三重地政事務所
      重板登字第248300號收件、登記日期96年10月15日，擔保
      96年8月15日金錢消費借貸，擔保債權金額各100萬元（即
      土地及建物各擔保一百萬元債務），共同擔保總金額 200
      萬元之普通抵押權登記，清償日期為96年11月30日、抵押
      權人為被告，並有土地及建物登記簿謄本在卷可稽。
    (二)原告簽發交付被告收執之96年12月31日發票日、票號0000
      00000之150萬元支票，並未兌現，並有支票影本在卷可稽
      。此支票原本業經被告交還原告。
    (三)原告簽發十一紙支票交付被告，其中兌現4紙，尚有6紙支
      票未兌現，另有一紙發票日99年2月1日之面額635 萬元之
      支票（見本院卷第33、34、37至41頁）。
    (四)被告前向原告催討借款債務，被告以簡訊請求被告給予延
      期清償，並有被告提出簡訊影本在卷可稽（見本院卷第51
      至61頁）。
四、本件兩造爭執點，在於：被告是否有借款150 萬元予原告之
    事實？經查：
  (一)按民事訴訟法第277 條規定：「當事人主張有利於己之事實
    者，就其事實有舉證之責任。但法律別有規定，或依其情形
    顯失公平者，不在此限。」，次按普通抵押權從屬於債權而
    存在，若債權不存在或確定不發生，則普通抵押權自不能單
    獨而存在，故普通抵押權之成立，以債權已存在為前提，債
    權若不存在，普通抵押權亦不成立。又消費借貸，為要物契
    約，須以金錢或其他代替物之交付為構成要件，如對於交付
    之事實有爭執，自應由主張已交付之貸與人負舉證責任，此
    觀民法第474 條之規定自明。準此，登記為普通抵押權，則
    抵押人主張抵押債權不存在或未發生，則抵押權人自負有舉
    證證明抵押債權存在之責任。
  (二)本件原告主張：原告並未向被告借款150 萬元，且系爭抵押
    債務並不存在，被告自應予塗銷系爭抵押權等語。被告則辯
    稱：系爭抵押權係被告借款予原告150 萬元，且原告尚未清
    償系爭抵押債務，系爭抵押權自仍有繼續存在擔保之必要等
    語。揆諸上開說明，被告自負有舉證證明系爭抵押債權存在
    之責任。
  (三)被告就其交付原告之150萬元之事實，僅提出該150萬元現款
    資金來源為：(1)於96年8月1日自被告之母帳戶內提出現金48
    萬元、(2)於96年7 月25日自被告之帳戶內提領現金20萬元、
    (3)被告保險箱內22萬元現金、(4)向友人借款現金60萬元。但
    被告僅提出其中(1)、(2)所示之帳戶影本為證明，惟被告係主
    張96年8 月15日借款予原告，但依該帳戶資料顯示，竟早於
    96年7月25日及同年8月1 日既領出現款，殊不符合一般吾人
    社會經驗法則及事理之常，則該等款項是否被告供作96年 8
    月15日借款予原告之現金，殊有存疑；又上開(3)、(4)部分均
    未據被告確實舉證以實其說，徒憑被告空言，自難採信。況
    依被告提出有限之帳戶資料（僅一紙），顯示被告在96年 7
    月16日提款12000元、同月19日存入現金50400元、同月30日
    提款30000元、15000元，則與被告所辯平日即會在保管箱存
    放二十多萬元現金，顯不相侔。準此，被告於96年8 月15日
    是否備有現款150萬元借貸予原告，顯有疑義。
  (四)被告固再提出原告所傳簡訊（見本院卷第51至61頁）通知被
    告請求被告給予延期清償債務之事實，未據原告否認該簡訊
    之事實（原告訴訟代理人就簡訊之事實於98年12月16日陳明
    迨與原告本人確認，惟直至本院言詞辯論終結，均未有爭執
    之陳述，依民事訴訟法第280條第1項自應認視同原告自認。
    ），但查依該簡訊內容並不足以證明原告於96年8 月15日向
    被告借款150 萬元之事實，僅足憑認兩造間確有債權債務糾
    葛之事實；況如前述，原告簽發支票交付被告收執11支票，
    其中僅兌現四紙，其餘6紙已退票，另有一紙高達635萬元之
    支票，更顯示兩造間確另有債權債務之糾葛，是被告舉出原
    告所傳之簡訊，殊不足以證明原告於96年8 月15日向被告借
    款150萬元，確屬實情。
  (五)再查，原告固簽發96年12月31日發票日、票號000000000 之
    150 萬元支票予被告，且未兌現，此為兩造所不爭之事實，
    並有該支票影本在卷可稽（見本院卷第36頁）。但此支票發
    票日期為96年12月31日，係在系爭抵押權所擔保之金錢借貸
    約定之清償日96年11月30日之後，尚難憑此支票影本，逕認
    被告確於96年8月15日借款予原告150萬元屬實。至於被告辯
    稱此支票係因原告請求延期而為換票等語，但為原告所否認
    ，且亦未據被告舉證以實其說，亦可不取。
  (六)再者，兩造確另有債權債務糾葛，依被告提出原告簽發交付
    被告11紙支票（見本院卷第33、34頁），其中兌現4 紙，另
    有6紙已退票，尚有一紙99年2月1日之面額635萬元之支票，
    依被告所辯原告上開兌現之四紙支票共計25萬元，是150 萬
    元借款，尚餘125萬元未償還，即為上開退票六紙共計80 萬
    元，另45萬元則係包含在上開635 萬元之支票款內等語。但
    查倘被告確有借款150萬元予原告，則該150萬元係屬一筆借
    款，且併有設定擔保抵押權，則被告豈會分散該等支票款項
    ，又與系爭抵押債務原約定之清償期日為96年11月30日有異
    ，亦難憑此等支票，逕認被告確於96年8月15日借款予原告1
    50萬元屬實。
  (七)系爭抵押權設定擔保金額為共200 萬元，所擔保之債務為96
    年8 月15日金錢借款，清償日期約定為96年11月30日，被告
    均未能舉證證明兩造間確於同年8月15日有金錢借款150萬元
    之事實。準此，自應認兩造間並無此筆金錢借款事實。是原
    告主張否認有向被告借款系爭抵押債務之事實，尚非無據，
    應可採信。
  (八)基上，系爭抵押債務既確不存在，則系爭不動產設定有系爭
    抵押權，確有影響妨害原告系爭不動產之所有權，則原告依
    民法第767 條中段規定訴請塗銷系爭抵押權登記，為有理由
    ，應予准許。
五、綜上所述，原告本於民法第767 條中段之法律關係，訴請被
    告塗銷系爭抵押權登記，為有理由，應予准許。
六、本件事證已臻明確，兩造所為其他主張、陳述、所提證據暨
    證據調查之聲請，經審酌後，均認與本件之結論無礙，且無
    調查之必要，爰不再一一論述及為調查，併此敘明。
七、訴訟費用負擔之依據：民事訴訟法第78條。
中    華    民    國    99    年    1    月    20     日
                  民事第二庭    法  官  李行一
以上正本係照原本作成
如對本判決上訴，須於判決送達後20日內向本院提出上訴狀
中    華    民    國    99    年    1    月    20     日
                                書記官  蔡於衡
附表：
一、土地部分：
臺北縣三重市○○○段過圳小段166之1地號
面積：2193平方公尺
地目：建
應有部分：一萬分之32
（設定抵押權抵保金額100萬元）
二、建物部分：
建號：9448
（共用部分：建號：9764、應有部分：一萬分之33）
臺北縣三重市○○路○段65號8樓
面積：88.07平方公尺
      陽台：9.41平方公尺
      花台：1.49平方公尺
應有部分：全部
（設定抵押權抵保金額100萬元）

司法院資訊處製作；財團法人民間司法改革基金會備份。
